臺灣高等法院高雄分院刑事判決　　　　　　　　　　九十三年度上易字第五六五號
　　上　訴　人　臺灣高雄地方法院檢察署檢察官
　　被　　　告　戊○○
　　　　　　　　丁○○
　　右二人共同
　　選任辯護人　顏福松　律師
右上訴人因被告等詐欺案件，不服臺灣高雄地方法院九十二年度易字第一四七號號中
華民國九十三年九月十四日第一審判決（起訴案號：臺灣高雄地方法院檢察署九十一
年度偵字第二六二二九號），提起上訴，本院判決如左：
    主  文
原判決撤銷。
戊○○、丁○○共同連續意圖為自己不法之所有，以詐術使人將本人之物交付，戊○○處有期徒刑肆月，丁○○處有期徒刑陸月，如易科罰金，均以參佰元折算壹日。
    事  實
一、緣張銀英（由原審通緝中）先於民國八十八年一月二十日召集新台幣（下同）一
    萬元之互助會（下稱二十日會），每半年加會一次，會員丙○○等人連同會首張
    銀英共四十五會，此期間張銀英因需款使用，竟與其夫丁○○、其子戊○○三人
    共同基於意圖為自己不法所有之概括犯意聯絡，利用會員彼此未謀面之機會，由
    張銀英及戊○○、丁○○分擔開標、收取會款之行為，陸續冒用會員之名義標取
    會款，連續十二次施用詐術向活會會員口頭告知，使活會會員陷於錯誤而交付會
    款，迄九十年十二月二十四日止會，張銀英畏罪潛逃，僅剩四會未投標，惟實際
    上仍有活會十六會，共冒標十二會。張銀英復於八十九年七月十六日擔任會首召
    集一萬元之互助會（下稱十六日會），會員李秀慧等人連同會首共四十會，張銀
    英及戊○○、丁○○亦利用會員彼此未謀面之機會，由張銀英等三人分擔開標、
    收取會款之行為，陸續冒用會員之名義標取會款，連續五次施用詐術向活會會員
    口頭告知，使活會會員陷於錯誤而交付會款，迄九十年十二月二十四日止會，僅
    剩二十二會未投標，惟實際上仍有活會二十七會，共冒用會員名義標取會款五次
    。張銀英又於八十九年十月六日擔任會首召集一萬元之互助會（下稱六日會），
    會員丙○○等人連同會首共三十會，張銀英及戊○○、丁○○復利用會員彼此間
    未謀面之機會，分別負責開標、收取會款之行為，陸續冒用會員之名義標取會款
    ，連續八次施用詐術向活會會員口頭告知，使活會會員陷於錯誤而交付會款，迄
    九十年十二月二十四日止會，只剩十五會未投標，惟實際上仍有活會二十三會，
    共冒用會員名義標取會款八次。張銀英及戊○○、丁○○三人先後共詐得會款約
    九百餘萬元。
二、案經丙○○、乙○○訴請台灣高雄地方法院檢察署檢察官偵查起訴。
    理  由
一、訊據被告戊○○、丁○○二人均矢口否認有何詐欺之犯行，被告戊○○辯稱：我
    從未主持過互助會開標，亦未曾向會員收取會款，該三會互助會係我母親張銀英
    個人行為，與我無涉云云；被告丁○○則辯稱：我於每日下午四、五時在夜市擺
    攤幫人推拿，未曾主持互助會開標及收取會款事宜，該三會互助會均係由張銀英
    負責處理，與我無涉云云。經查：
（一）張銀英擔任會首，向被害人丙○○、乙○○等人邀集互助會，分別於八十八年
      一月二十日、八十九年七月十六日、同年十月六日起會，而二十日會至九十年
      十二月二十四日止遭冒標十二會、十六日會至九十年十二月二十四日止遭冒標
      五會、六日會至九十年十二月二十四日止遭冒標八會等情，業據被害人丙○○
      及乙○○等人指述甚詳，復有互助會單三份及被告戊○○、丁○○二人製作之
      互助會債權債務清單一份附卷可稽（見九十一年度發查字第一六０號卷第五頁
      至第六頁、第四六之一頁、第十三頁至第十七頁），已堪認定。
（二）被告戊○○、丁○○二人均曾向互助會會員收受會款，並主持互助會開標乙節
      ，業據互助會會員龔倍珍於檢察官偵訊時證稱：「我常去看開標，大部分都是
      由張銀英主持，如果張銀英不在，就由戊○○主持開標、會款收取，交給戊○○有好幾次會款，丁○○也收過我會款」等語（見九十一年度他字第三一五三
      號卷第十六頁），證人即互助會會員蔡貴葉於台灣高等法院高雄分院九十二年
      度上易字第三五四號損害賠償等案件證稱：「我都親自投標，戊○○、丁○○
      有參與投標工作。」「如果張銀英不在，有時由丁○○主持開標，有時戊○○
      主持開標。」「我拿錢去的時候有時丁○○收款，有時戊○○收款。」等語（
      見該卷第一００頁至第一０一頁），證人即互助會會員李秀慧於檢察官偵訊時
      證稱：「他們互助會是家族性，都是張銀英主持，丁○○也有向我收過會款，
      我拿會款到張銀英家時，除張銀英外，他們全家任何一個人都會向我收取會錢
      」等語（見九十一年度他字第三一五三號卷第十七頁正面），證人即互助會會
      員乙○○於檢察官偵訊時證稱：「我曾經交會款給丁○○父子二人很多次，他
      們父子二人均曾主持過開標，不管張銀英開標時是否在場，被告二人均會在場
      ，被告二人都有主持互助會開標，也曾經向我們說標會所得的錢再參加另一會
      」「丁○○父子都有單獨主持過開標，次數我不很清楚」等語（見九十一年度
      他字第三一五三號卷第十八頁），被害人丙○○之夫蔡保珍於原審審理時證稱
      ：「九十年間我連續去參加開標三次，戊○○、丁○○二人與張銀英均在場開
      會單、登記及收會款」等語（見原審卷第一八七頁），證人即互助會會員李靜
      柳於台灣高等法院高雄分院九十二年度上易字第三五四號損害賠償等案件證稱
      ：「我大部分開標時都有到現場，開標時張銀英、丁○○、戊○○都有在現場
      過，張銀英不在時，由丁○○或戊○○主持開標，張銀英在的時後，丁○○與
      戊○○有時幫忙開標單」等語（見該卷第一０五頁），綜合上開證詞，證人蔡
      貴葉等人就被告丁○○、戊○○二人主持開標、收受會款之時機及次數等細節
      雖不一致，此應係證人個人交付會款、參與投標之時間不同，或因時間久遠記
      憶模糊所致，惟其等證述被告二人曾主持開標及收受會款乙情，則無二致，顯
      見被告二人均曾參與互助會之開標及收取互助會會款事宜。至證人曾來寶雖於
      台灣高等法院高雄分院九十二年度上易字第三五四號損害賠償等案件證稱：丁○○自八十八年間起，於每星期日均至高雄市內惟夜市擺攤賣推拿藥膏，我擺
      攤在被告丁○○旁邊等語（見該卷第九三頁至第九四頁）、證人方順款於同案
      證稱：我擺地攤時認識丁○○，丁○○於每星期三在鳳山市擺攤，每星期六在
      光華夜市擺攤等語（見該卷第九四頁）、證人劉呅林於同案證稱：丁○○於每
      星期二在右昌亞洲新城擺夜市、每星期四在右昌莒光夜市擺攤，印象中丁○○
      每次都有去等語（見該卷第九五頁），及證人馮文祥於該案件證稱：丁○○每
      天出外擺攤，下午五、六點出門，晚上十二點至一點回來等語（見該卷第九六
      頁至第九七頁），惟系爭互助會開標期間長達約三年，證人曾來寶等四人證述
      該期間內，被告丁○○均至夜市擺攤，而未排除颱風、淹水等天候狀況，或因
      被告丁○○個人事由，而未前往夜市擺攤等因素，其等之證述顯與常情有違，
      已難憑採；況曾來寶、方順款、劉呅林等三人雖與被告丁○○一起於夜市擺攤
      ，衡情其等不可能隨時注意並牢記八十八年至九十年間被告丁○○之擺攤狀況
      ，是其等之前開證言為本院所不採；是被告戊○○、丁○○二人辯稱未曾參與
      互助會之開標及收取會款，顯非可採。
（三）況系爭二十日會，已開標四十一會，遭冒標十二會；系爭十六日會，已開標十
      八會，遭冒標五會；另六日會，已開標十五會，遭冒標八會，業如前述，而被
      告戊○○、丁○○二人於互助會倒會後，為處理互助會債務，乃作成互助會債
      權債務清單提供予互助會會員，業據被告戊○○、丁○○二人供承在卷，並有
      互助會債權債務清單在卷可證（見原審卷第二一一頁、第三０九頁、九十一年
      度發查字第一六０號卷第十三頁至第十七頁），如被告戊○○、丁○○二人未
      參與本件冒標之詐欺犯行，焉能於嗣後製作詳實之債權債務清單？
（四）綜上所述，本件事證明確，被告二人前述所辯，顯係事後卸責之詞，殊無足採
      ，被告戊○○、丁○○二人之犯行均堪認定。
二、按八十九年五月五日民法修正前之民間互助會，除有特別規定外，僅係會首與會
    員訂立之契約，會員與會員間並無法律關係存在，已得標會員，依據其與會首間
    之契約，無論由何人得標，均有按期繳交會款之義務，故會首假藉他人名義標取
    會款，無論由何人得標，均有按期繳交會款之義務，故會首假藉他人名義標取會
    款，其所詐取者，應僅限於尚未得標會員（俗稱活會會員）繳納之會款；核被告
    戊○○、丁○○所為，均係犯刑法第三百三十九條第一項之詐欺取財罪，其二人
    與張銀英間就上開犯行有犯意聯絡及行為分擔，皆為共同正犯，被告等一次冒標
    詐取行為，係以一行為同時侵害多數活會會員之法益，乃一行為觸犯數罪名，為
    想像競合犯，應從一重處斷。再其先後多次詐欺犯行，時間緊接，方法相同，且
    各觸犯構成要件相同之罪名，顯係基於概括犯意反覆為之，應依連續犯之規定僅
    論以一罪。
三、原審未為詳察，遽認本件互助會係張銀英所召集，並冒用他人名義標得會款，認
    不能證明被告戊○○、丁○○犯罪，而為被告戊○○、丁○○無罪之諭知，尚有
    未洽，檢察官上訴意旨，指摘原判決不當，為有理由，應由本院將原判決予以撤
    銷改判；審酌被告戊○○、丁○○二人冒用他人名義標取會款，受害之會員不少
    ，事後並未積極處理債務，迄今尚未與被害人達成和解，並參酌其二人之素行、
    參與本件會務之程度等一切情狀，量處被告戊○○有期徒刑四月、被告丁○○有
    期徒刑六月，並諭知如易科罰金，均以三百元折算一日。
據上論斷，應依刑事訴訟法第三百六十九條第一項前段、第三百六十四條、第二百九
十九條第一項前段、刑法第二十八條、第五十六條、第三百三十九條第一項、第五十
五條、第四十一條第一項前段，罰金罰鍰提高標準條例第一條前段、第二條，判決如
主文。
本案經檢察官甲○○到庭執行職務。
中　　　華　　　民　　　國　　九十三　　年 　 十二 　　月　　二十一　　日
                              臺灣高等法院高雄分院刑事第七庭
                                        審判長法官  莊飛宗
                                              法官  黃三友
                                              法官  黃憲文
右正本證明與原本無異。
不得上訴。
　　　　　　　　　　　　　　　　　　　　　  書記官  黃英彥
中　　　華　　　民　　　國　　九十三　　年　　十二　   月　　二十一　　日
附錄：本判決論罪科刑法條：
刑法第三百三十九條第一項
意圖為自己或第三人不法之所有，以詐術使人將本人或第三人之物交付者，處五年以
下有期徒刑、拘役或科或併科一千元以下罰金。
